臺灣高等法院民事判決　　　　　　　　 100年度上易字第38號
　　上　訴　人　威寶電信股份有限公司
　　法定代理人　許勝雄
　　訴訟代理人　簡竹君
　　被上訴人　　威堡開發股份有限公司（原名威堡傳媒科技股
　　　　　　　　份有限公司）
　　法定代理人　崔嘉修原名崔.
　　訴訟代理人　謝魁奮
上列當事人間返還所有物等事件，上訴人對於中華民國99年11月
30日台灣台北地方法院99年度訴字第1636號第一審判決提起上訴
，經本院於100年4月13日言詞辯論終結，判決如下：
    主    文
上訴駁回。
第二審訴訟費用由上訴人負擔。
    事實及理由
一、上訴人主張：
  (一)兩造於96年1月23日簽訂行動通信業務設備設置契約（下稱
    系爭契約），被上訴人同意將坐落於臺北市大安區○○○路
    ○段55號12樓之樓頂（下稱系爭大樓）提供上訴人設置基地
    台通信設備，約定租賃期間自96年2月1日起至99年1 月31日
    止，每年租金新台幣（以下同）441,000 元。因系爭大樓附
    近建物遮蔽，致影響基地台涵蓋範圍，上訴人遂依系爭契約
    第6 條以系爭契約期間內有依技術或其他事由，而致上訴人
    無法依契約目的使用標的物之情，於98年7 月13日通知被上
    訴人自同年8月1日起終止兩造間契約關係，故被上訴人前所
    收受自98年8月1日起至99年1月31日止期間內之租金220,500
    元，即屬無法律上原因而受有利益，構成不當得利；且依系
    爭契約第3條「當租賃合約提前終止時，甲方（即被上訴人
    ）應按比例退還租金給乙方（即上訴人）」之約定，被上訴
    人應返還溢收之租金。屢經上訴人催討，被上訴人均拒絕給
    付。
  (二)上訴人當初於系爭大樓架設基地台時，附近並無其他基地台
    存在，因此系爭基地台有助於改善通訊品質，可為上訴人帶
    來商業利益。其後，上訴人於附近覓得一處大樓架設新基地
    台，訊號品質優於系爭基地台，系爭基地台之通訊功能完全
    被新基地台所取代，無法為上訴人帶來任何商業利益，上訴
    人繼續使用系爭標的物架設基地台，無法達到原定的營利契
    約目的。為此本於不當得利之法律關係，依民法第179條規
    定，及本於系爭契約之約定，在扣除上訴人積欠被上訴人98
    年4月起至98年9月止6個月期間之電費27,000元 後，於原審
    請求被上訴人返還上訴人所溢收之98年8月至99年1月期間租
    金差額193,500元，原審為上訴人敗訴之判決。
  (三)上訴聲明：
    1.原判決廢棄。
    2.被上訴人應給付上訴人193,500元及自起訴狀繕本送達翌
      日起至清償日止按年息5%計算之利息。
二、被上訴人則以：
  (一)上訴人在締約時已就租賃標的物為相關測試，並無不適於設置
    基地台之情形，而符合上訴人締約之目的，系爭大樓附近十年
    來並無新建物，上訴人所稱影響基地台涵蓋範圍之建物在簽約
    時即存在，且該等建物高度均未較設置基地台之系爭大樓高
    ，自無上訴人所稱遭建物遮蔽基地台之情形存在；上訴人為
    行動通信業者，對於選擇承租標的物設置基地台應依相關法
    令規定向主管機關NCC申請取得電台執照一事，知之甚詳，
    上訴人承租系爭大樓樓頂後未申請取得電台執照，係可歸責
    於己之事由，且主管機關迄未曾就系爭大樓基地台對上訴人
    為拆遷之處分，故上訴人以基地台可能隨時遭拆遷之未發生
    事由終止契約，亦無理由。至於上訴人另覓其他大樓設置新
    基地台，其目的係為改善用戶之通信品質俾與同業競爭，不
    能以上訴人增設新基地台之事實，即推論上訴人承租系爭大
    樓頂樓不能達到契約目的，且依上訴人所提通訊品質調查報
    告，系爭大樓基地台之通信品質雖不及新基地台，惟仍具通
    訊功能。因此，上訴人在使用系爭大樓設置基地台達二年七
    個月後，始稱有不能依契約目的使用之情事，而依系爭契約
    第6 條約定終止契約，自屬無據。上訴人尚積欠被上訴人自
    98年3月起每月4,500元之電費未付，雖基地台之電力於98
    年9月底關閉，但電力公司係於10月發給電費單，被上訴人
    以上訴人未付之七個月電費31,500元與其所為租金溢收之債
    權抵銷等語，資為抗辯。
  (二)答辯聲明：上訴駁回。
三、兩造不爭之事實：
    上訴人主張兩造於96年1 月23日簽訂系爭行動通信業務設備
    設置契約，被上訴人同意將系爭大樓提供上訴人設置基地台
    通信設備，約定租賃期間自96年2月1日起至99年1 月31日止
    ，每年租金441,000元，上訴人已將租金付至99年1月31日止
    之事實，業據其提出行動通信業務設備設置契約為證（原審
    卷第7頁），復為被上訴人所自認，堪信屬實。
四、兩造爭執點之論述：
    上訴人主張因系爭大樓遭附近建物遮蔽，影響基地台涵蓋範
    圍，致上訴人無法依契約目的使用承租標的物，其乃依系爭
    契約第6 條約定通知被上訴人自98年8月1日起終止契約，被
    上訴人所溢收之租金應返還等情；為被上訴人所否認，並以
    前開情詞置辯。本件之爭執點為：上訴人依系爭契約第6 條
    以系爭契約期間內有依技術或其他事由，而致上訴人無法依
    契約目的使用標的物之情，於98年7月13日通知被上訴人自
    同年8月1日起終止契約，是否生終止之效力？
  (一)上訴人除前述主張外，另陳稱系爭大樓基地台發射訊號，因
    遭附近高樓建物阻擋，致使建國南路一帶訊號較弱，上訴人
    基於服務重要客戶之精神，必須確保文化大學校園區域內通
    訊品質，乃重覓新站設置基地台，且系爭大樓基地台未能申
    請取得電台執照，隨時可能面臨被主管機關NCC 拆除之命運
    ，而新設基地台則已申請取得合法電台執照，故系爭大樓基
    地台已無法達到上訴人營業收益之契約目的，其得依約提前
    終止契約云云。經查：系爭契約第6 條約定：「除本契約其
    他條款另有規定外，本契約於下列情形發生時終止：(1)若標
    的物或乙方（即上訴人）設備受到毀損，乙方得以書面通知
    立即終止本契約；(2)乙方動工前得先行實施站址測試作業，
    若乙方發現標的物不適於設置相關設備，乙方得通知甲方終
    止合約；(3)本契約期間內，倘依技術、中華民國法令或其他
    事由，致乙方無法依本契約之目的使用標的物時，乙方得終
    止本契約」（原審卷第7 頁）。上訴人於上訴理由狀主張係
    依第(3)項情事終止系爭契約（本院卷第17 -1頁），即系爭大
    樓基地台發射訊號，因遭附近高樓建物阻擋，致使建國南路
    一帶訊號較弱，上訴人基於服務重要客戶之精神，必須確保
    文化大學校園區域內通訊品質，乃重覓新站設置基地台，固
    據提出基地台附近阻擋建物圖示、鄰近樓層高度圖示、基地
    台訊號強度量測圖、文化大學室內訊號數值對照表以佐（原
    審卷第86至91頁、第114至121頁）。然，上開鄰近高樓建物
    在兩造締約時即已存在，並非締約後新增之建物，為上訴人
    所不爭執（原審卷第110 頁上訴人之辯論意旨狀）；且依上
    訴人所提前開訊號數值對照表顯示，系爭大樓基地台之通信
    品質雖不及新基地台，但仍具通訊功能。上訴人主張系爭基
    地台雖具有通訊功能，但不及新基地台，系爭基地台之通訊
    功能完全被新基地台所取代，無法為上訴人帶來任何商業利
    益，上訴人繼續使用系爭標的物架設基地台，無法達到原定
    的營利契約目的云云。但上訴人既未於契約明載若其覓得通
    訊功能更佳的基地台，即得據以終止系爭契約；系爭基地台
    仍具有通訊功能，為上訴人所自承，何能謂合於契約所定之
    「依技術、中華民國法令或其他事由，致乙方無法依本契約
    之目的使用標的物」之要件？依一般人之認知，上訴人訂約
    之目的無非設立基地台，苟基地台具有通訊功能，即屬得依
    契約目的使用標的物。若上訴人訂定此條款其真意為「一旦
    承租人覓得通訊功能更佳之地點即得據以終止契約」，應明
    白告知被上訴人並明文記載於契約，蓋其條款係絕對不利於
    出租人（被上訴人），不得於事後僅憑上訴人單方解釋作不
    利出租人之結論。衡情被上訴人於訂約時，苟知悉上訴人有
    前述租約任意終止權，當會要求對待給付之補償條款以資衡
    平，系爭契約既無提前終止契約之補償約定，堪信基地台只
    要具備通訊功能，即屬達到上訴人承租系爭標的物之目的。
  (二)上訴人在動工前已先行實施站址測試作業，仍決意向被上訴
    人承租使用系爭大樓設置通信設備，且自96年2月1日起使用
    至98年7 月底達兩年餘，顯見，上訴人承租之系爭大樓並無
    不適於設置通信設備之情事存在，顯然可達上訴人承租使用
    系爭大樓之契約目的無訛。故上訴人主張有系爭契約第6 條
    所訂契約期間內依技術或其他事由，而致其無法依契約目的
    使用標的物之情，通知被上訴人自98年8月1日起終止契約，
    因不具本條約定終止事由，所為之終止自不生效力。
  (三)民法第179 條規定：「無法律上之原因而受利益，致他人受
    損害者，應返還其利益。雖有法律上之原因，而其後已不存
    在者，亦同」，系爭契約第3 條約定「當租賃合約提前終止
    時，甲方（即被上訴人）應按比例退還租金給乙方（即上訴
    人）」，因上訴人終止契約不生效力，被上訴人受領上訴人
    所交付之98年8月1日起至99年1月31日止之租金220,500元，
    係基於契約約定而為受領，自有法律上原因，不構成不當得
    利，與契約第3條比例退還租金要件不符。
五、綜上所述，上訴人終止契約不合法，從而，其本於不當得利
    之法律關係依民法第179條，及本於系爭契約關係依第3條之
    約定，在扣除上訴人積欠被上訴人98年4月起至98年9月止六
    個月期間之電費27,000元後，請求被上訴人返還上訴人所溢
    收之98年8月至99年1月期間租金差額193,500 元，及自起訴
    狀繕本送達翌日即99年1月25日起至清償日止按年息5%計算
    之利息，為無理由，應予駁回。是則原審為上訴人敗訴之判
    決，於法並無違誤。上訴意旨指摘原判決不當，求予廢棄改
    判，為無理由，應予駁回。
六、本件事證已臻明確，兩造其餘攻擊防禦方法，經審酌後，或
    與本件無涉，或與判決結果不生影響，毋庸一一論列。
七、據上論結，本件上訴為無理由，依民事訴訟法第449條第1項
    、第78條，判決如主文。
中    華    民    國  100    年    4    月     27     日
                  民事第二庭
                      審判長法  官  吳謙仁
                            法  官  李瓊蔭
                            法  官  蘇瑞華
正本係照原本作成。
不得上訴。
中    華    民    國   100    年    4     月    28    日
                            書記官  賴以真